【裁判字號】    89,易,2901
【裁判日期】    900320
【裁判案由】    偽造文書
【裁判全文】
臺灣臺北地方法院刑事判決                        八十九年度易字第二九一號
    公  訴  人  臺灣臺北地方法院檢察署檢察官
    被      告  丙○○
右列被告因偽造文書案件，經檢察官聲請以簡易判決處刑（八十八年度偵續字第三七
一號），本院認為不宜以簡易判決處刑，改以通常程序判決如左：
    主  文
丙○○無罪。
    理  由
一、公訴內容：
    緣丙○○之夫洪傳暉死亡後，其子洪家和代位繼承取得坐落於臺北市○○區○○
    段一小段三五０、三五０之三、三五六、三五六之二、五八一、五八二、五八二
    之一、五八二之二及同段二小段四一五、四一六地號（嗣因區域調整變更為臺北
    市○○區○○段，另莒光段二小段四一六地號分割為四一六、四一六之一、四一
    六之二、四一六之三及四一六之四等五筆）土地之應繼分。民國（下同）七十六
    年二月十日，丙○○代理當時受禁治產宣告之洪家和，出售上述十四筆土地應繼
    分予案外人張林素華，且已將前揭土地之所有權狀原本及印鑑證明交付張林素華
    ；張林素華另於八十五年七月一日讓與上開土地之買受人權利予甲○○，並由甲○○持有右揭土地所有權狀原本及印鑑證明。詎丙○○於甲○○向本院就前開土
    地提起所有權移轉登記之訴（八十六年重訴字第八八二號）以後，因洪家和於八
    十七年六月二十日死亡，為辦理繼承登記，洪君明知前開土地所有權狀原本仍在
    甲○○持有中，竟委由不知情之代書黎秀美代於八十七年七月二十三日繕打「權
    狀正本置於何處，皆無處查詢」不實事實之切結書，並由丙○○親自蓋印鑑章後
    ，於八十七年七月二十七日，向臺北市建成地政事務所申請辦理繼承登記，致承
    辦公務員根據其不實之切結內容，於八十七年七月二十九日發文公告原有十四張
    權狀作廢，以此妨害地政機關註銷權狀作業之正確性，及原權狀持有人甲○○得
    以之為買賣憑證之權益。嗣經甲○○告訴偵辦。
二、公訴人認被告洪君涉犯刑法第二百十四條使公務員登載不實罪嫌，其理由為：
  (1)右揭事實，經告訴人甲○○指訴綦詳，且有其保管中之土地買賣契約書、買受人
    權利讓渡書、陳道申律師事務所催告信函、掛號郵件收件回執各乙紙及右揭土地
    所有權狀十四紙（聲請書誤為十三紙）附卷足憑。足見告訴人甲○○所稱被告曾
    代理出售本件土地，且告訴人確已取得買受人之權利，且上述土地所有權狀在告
    訴人保管中等各情確為真實。
  (2)雖然：
    證人即與被告共同委託辦理繼承登記之乙○○證稱，被告在賣土地當時，精神
      時好時壞等語。
    證人即八十六年重訴字第八八二號訴訟代理人林明珠亦證稱，在該件民事訴訟
      中，被告本來精神狀況還不錯，後來洪家和於八十七年六月二十日過世後，才
      越來越差等情。
    證人即承辦代書黎秀美亦證述當初丙○○給人感覺精神狀態時好時壞等語。
    且被告已因罹患老人癡呆症於八十八年一月二十九日至同年二月十二日住入臺
      北市忠孝醫院療養，除需長期治療外，已由臺灣臺北地方法院於八十八年九月
      三日以八十八年度禁字第六十五號宣告禁治產，有臺北市忠孝醫院第三五０、
      第四七九號診斷證明書二紙及臺灣臺北地方法院八十八年度禁字第六十五號裁
      定在卷足憑。
    惟查，據證人乙○○、林明珠及黎秀美之證述，被告雖於八十七年六月以後精
    神狀況即較不穩定，然當時既無就診治療資料，且尚未經法院宣告禁治產。此
    外，自被告於八十七年七月二十三日簽具切結書至地政機關於同年月二十七日、
    二十九日分別完成繼承登記及發文公告原權狀作廢尚有至少一週之時間，有被告
    具名切結書、土地登記申請書及臺北市建成地政事務所八十七年七月二十九日北
    市建地一字第八七六０九九一二００號所有權狀公告作廢函稿影本在卷可證，縱
    使被告於簽切結書時，精神狀況不佳，亦應於事後補正並撤回先前不實之申請。
    被告明知曾代理出售前揭土地，且於該買賣契約第四條中約定被告應交付前開
    土地之所有權狀予買受人，有卷附買賣契約書可資參照，竟為不實陳述，使得不
    知情之證人黎秀美代其撰打「權狀正本置於何處，皆無處查詢」之切結書，其有
    使地政事務所承辦人員依其不實之切結內容為登載，辦理相關手續之故意甚為明
    確。
三、按：
    (1)刑事訴訟法第二百九十四條第一至三項規定，「被告心神喪失者，應於其回復
      以前停止審判。」「被告因疾病不能到庭者，應於其能到庭以前停止審判。」
      「前二項被告顯有應諭知無罪或免刑判決之情形者，得不待其到庭，逕行判決
      。」
    (2)刑法第十九條第一項規定，心神喪失人之行為，不罰。
    洪君確有右述申報行為，此經調取台北市建成地政事務所有關本件土地登記資料
    在卷（見台灣台北地方法院檢察署八十八年度偵字第三九三七號案卷第五三至八
    七頁），本件土地權狀正本係在告訴人呂君手中，亦有權狀影本十四張附卷（見
    審卷第六二至六八頁）。但是，被告丙○○因精神分裂異常，於八十八年九月三
    日，經本院民事庭以八十八年度禁字第六十五號裁定宣告為禁治產人，亦經調取
    該案卷宗查明無誤；而公訴人認為洪君不實申報時間為八十七年七月二十七日，
    則洪君當時精神狀態如何，尤應加以查證。
四、經調查：
    (1)依據右述禁治產宣告案卷資料，洪君精神疾病史─個案曾於八十六年六月十日
      初次門診，並門診追蹤至今，八十八年一月二十九日至八十八年二月十二日住
      入精神科病房，當時診斷為老年癡呆症，症狀為失憶、方向感差、迷失、行為
      干擾、不睡、不洗澡（見該卷第二八頁台北市立忠孝醫院陳國顯醫師八十八年
      八月二十四日精神鑑定報告書）。據此可知，洪君自八十六年即已罹患精神
      病，此疾病症狀包括失憶等情形。
    (2)再者，本院比對洪君家族有關精神方面病史，依告訴資料及本件簡易判決處刑
      書可知，長子洪家和早七十六年間即因精神疾病而被宣告禁治產；次子洪家助
      亦早已有精神分裂異常病情，呈現退化、持續有殘餘症狀，處理事務能力差，
      復有診斷書影本一份在卷（見右述禁治產案卷第十一頁）；是以丙○○並非由
      其子聲請宣告禁治產，而係媳婦乙○○與孫子洪聲祥共同聲請。由上述資料可
      知洪君家族精神病史較一般情形嚴重許多。
    (3)再其次，洪君現年八十二歲，八十七年間亦屬年近八十歲老婦，精神狀況本較
      常人為差，參酌上述個人與家族病史，當時精神狀況顯較常人低落；從而，證
      人即承辦代書黎秀美證述，當初丙○○給人感覺精神狀態時好時壞等語（見台
      灣台北地方法院檢察署八十八年度偵字第三九三七號案卷第九一頁），應屬可
      信，足認被告在申報前精神狀態不佳。
    (4)尤其，洪君長子洪家和復於八十七年六月二十日死亡，此等打擊對於精神狀況
      原已不佳之高齡洪君，無異雪上加霜。證人林明珠（本院八十六年重訴字第八
      八二號訴訟被告之訴訟代理人）進一步證稱，在該件民事訴訟中，被告本來精
      神狀況還不錯，後來洪家和於八十七年六月二十日過世後，才越來越差等情（
      見右述偵查案卷第一百頁）。參酌洪君於半年後即住院治療精神疾病，嗣後未
      再康復，顯見其於洪家和去世時所受精神打擊甚重，對於外界事務全然失缺乏
      知覺理會及判斷作用，而無自由決定意思之能力。
    綜上所述，洪君於行為當時已屬於精神喪失狀態。此外，復查無其他確切事證，
    足資證明被告於右述申報時間處於精神正常或精神耗弱狀態下，依據刑法第十九
    條第一項規定，其行為不應處罰。
五、據上論斷，應依刑事訴訟法第三百零一條第一項，判決如主文。
中      華      民      國      九十      年      三      月    二十    日
                                臺灣台北地方法院刑事第一庭
                                      法  官  吳燁山
右正本證明與原本無異。
如不服本判決，應於判決送達後十日內，向本院提出上訴狀。
                                      書記官  王黎輝
中      華      民      國      九十      年      三      月    二十    日


司法院資訊處製作；財團法人民間司法改革基金會備份。
